【裁判字號】    97,易,3727
【裁判日期】    980703
【裁判案由】    業務侵占
【裁判全文】
臺灣臺北地方法院刑事判決              97年度易字第3727號
公  訴  人  臺灣臺北地方法院檢察署檢察官
被      告  乙○○原名李依靜.
選任辯護人  馮鉦喻律師
            慶啟群律師
上列被告因業務侵占案件，經檢察官提起公訴（97年度偵字第34
25號），本院判決如下：
    主  文
乙○○無罪。
    理  由
一、公訴意旨略以：被告乙○○（原名：李依靜，於民國96年7
    月27日更名）於95年10月10日，與告訴人丙○○簽訂合夥契
    約書，約定共同出資經營藍喋飲料店（設臺北市○○路133
    巷18號1 樓），由雙方共同綜理行政、業務推廣、對外公共
    關係、對內餐廳之安全及總務等事項，被告係從事業務之人
    ，明知該店頂讓須經全體合夥人之同意，且頂讓所得之金額
    於清償合夥債務後，應即與告訴人丙○○均分，竟意圖為自
    己不法之所有，於96年7 月16日與不知情之潘怡如簽訂店舖
    頂讓契約書後，將所得之頂讓金新臺幣（下同）50萬元扣除
    預付2個月店面押金後之39萬8,201元，其中告訴人應分得之
    半數，予以侵占入己。因認被告涉犯刑法第336條第2項之業
    務侵占罪嫌。
二、按犯罪事實應依證據認定之，無證據不得認定犯罪事實；又
    不能證明被告犯罪者，應諭知無罪之判決，刑事訴訟法第15
    4條第2項、第301條第1項分別定有明文。而事實之認定，應
    憑證據，如未能發現相當證據，或證據不足以證明，自不能
    以推測或擬制之方法，為裁判基礎；且認定犯罪事實所憑之
    證據，雖不以直接證據為限，間接證據亦包括在內，然而無
    論直接證據或間接證據，其為訴訟上之證明，須於通常一般
    之人均不致有所懷疑，而得確信其為真實之程度者，始得據
    為有罪之認定，倘其證明尚未達到此一程度，仍有合理之懷
    疑存在，而無從使事實審法院得有罪之確信時，即應由法院
    為諭知被告無罪之判決，有最高法院40年台上字第86號、76
    年台上字第4986號判例可資參照。另刑法上之侵占罪，以侵
    占自己持有他人之物為構成要件，各合夥人之出資及其他合
    夥財產，為合夥人全體之公同共有，乃民法第668 條所明定
    ；又合夥解散後，應先經清算程序，合夥財產於清算完畢清
    償合夥債務，或劃出必需數額後，始能就剩餘財產返還各合
    夥人之出資及應受分配利益之成數，民法第682條第1項、第
    697條第1項、第2 項亦定有明文。從而，合夥解散後，未經
    清算終結確定盈虧以前，合夥財產仍屬各合夥人之公同共有
    ，各合夥人自不得就原來出資為返還之請求，雖合夥人對於
    他合夥人間結算後尚有出資返還請求權，然合夥財產既未經
    清算完畢，縱他合夥人仍持有合夥財產，並非將其持有他人
    之物易為不法所有，自不生侵占問題。
三、檢察官起訴意旨認被告乙○○涉犯業務侵占罪嫌，無非以告
    訴人丙○○指訴被告於96年7 月間，將藍喋飲料店以50萬元
    之價格，頂讓與潘怡如並收取價金後，迄今尚未將告訴人所
    應分得之半數交付告訴人等情，並提出合夥契約書、簽約金
    簽收明細、店鋪頂讓合約書、頂讓同意書等資料，為其所憑
    之論據。訊據被告固坦承有與告訴人合夥出資經營上飲料店
    ，並於96年7 月間，將該店以50萬元之代價頂讓與潘怡如，
    尚未將所得款項分配與告訴人之事實，惟堅決否認有何侵占
    犯行，辯稱：該店於95年10月1 開始營業，嗣雙方意見不合
    ，協議解散，2 人均同意將店頂讓出去，雙方自行尋找買主
    ，並通知他方，他方於7 日內無法找到出價更高之買主，則
    以原價格頂讓出去，伊將店面以50萬元之價格頂讓與潘怡如
    ，內含2 個月押租金11萬元，由潘怡如開立票據交付房東後
    ，伊收到39萬元，因積欠2個月租金，故房東僅退還1個月之
    押租金5萬5,000元，合計伊收到44萬5,000 元，扣除伊支付
    該店稅款、電話費、及電費等款項，剩餘39萬8,201 元，但
    告訴人先前製作店內帳目不清，伊請教律師表示可以先行暫
    時保管，須扣除店內相關應繳帳款，並與告訴人結清帳目即
    可分配等語。
四、經查：
  (一)告訴人與被告於95年9 月間商議合夥出資經營藍喋飲料店，
    並於95年9月8日共同與原店主蘇素霞簽訂店鋪頂讓合約書，
    約定以74萬元頂讓該店設備，告訴人及被告於同年10月10日
    簽訂合夥契約書，約定各出資60萬元合夥經經該店，嗣該店
    自95年12月間起開始虧損，且雙方經營理念不合，乃協議解
    散，2人均同意將店頂讓出去，並於96年6月14日簽訂協議書
    ，約定雙方自行尋找買主，並通知他方，他方於7 日內無法
    找到出價更高之買主，則以原價格頂讓出去，期間告訴人、
    被告分別委託鼎昱法律事務所經理甲○○、衡平法律事務所
    宋志衡律師協助進行對帳，惟雙方因認知不同，對於帳目並
    未達成協議，嗣被告於96年7月6日，與潘怡如簽訂店鋪頂讓
    預約書，約定以50萬元之價格，將該店頂讓與潘怡如，經告
    訴人於同年7月13日簽立頂讓同意書後，由被告於同年7月16
    日與潘怡如簽訂店鋪頂讓合約書，將該店頂讓與潘怡如，扣
    除由潘怡如開立票據支付房東2 個月押租金共計11萬元外，
    被告分別於同年7月6日、7月14日7月16日收受潘怡如支付之
    1萬元、9萬元及29萬元等款項等情，為告訴人及被告所不爭
    執，復有95年9月5日店鋪頂讓合約書（讓渡人：蘇素霞、承
    讓人：丙○○、李依靜）、簽約金簽收明細（讓渡人：蘇素
    霞、承讓人：李依靜）、95年10月10日合夥契約書（甲方：
    丙○○、乙方：李依靜）、96年6 月14日協議書（甲方、李
    依靜、乙方；丙○○）、96年7月6日店鋪頂讓預約書（受讓
    人：潘怡如、頂讓人：李依靜）、96年7 月13日頂讓同意書
    （立書人：丙○○）、96年7 月16日店鋪頂讓合約書（甲方
    ：李依靜、乙方：潘怡如）各1紙在卷可按，堪信為真實。
  (二)告訴人與被告因經營該店之理念不合，已協議解散，並均同
    意將該店頂讓出去，期間被告對於告訴人製作之帳目，認為
    有多筆支出因告訴人無法提出原始憑證，而不予承認，雙方
    對於核對帳目之意見，始終未能達於一致，迄今尚未完成對
    帳，而仍未進行合夥財產之清算一事，為告訴人及被告所共
    認，核與分別受告訴人及被告委託協助進行對帳之證人甲○
    ○、宋志衡於本院審理時證述甚詳，並有被告提出之帳目影
    本及告訴人提出之桃園府前郵局96年3月13日第574號存證信
    函、永和永福郵局96年3月30日第156號存證信函、臺北建北
    郵局96年4月20日第1454號存證信函、衡平法律事務所96年4
    月26日、96年8月6 日宋志衡律師函、鼎昱法律事務所96年5
    月15日張昱裕律師函、信維法律事務所96年8月3日徐家福律
    師函各1 紙附卷可參。且證人宋志衡於本院審理時復證稱對
    帳過程中，因帳本記載過於簡略，有些缺乏相關憑證，帳務
    無法比對，告訴人與甲○○同意以當時提出之數據扣減3 分
    之1 ，但被告主張應將帳目完整製作出來，雙方僅有共識將
    店頂讓，以頂讓後所得之價錢進行結算，先彌補虧損再予分
    配，被告認為告訴人所領之薪水太高，且告訴人支付薪資之
    員工僅列出綽號，並無確實之姓名及打卡資料可考，另支付
    之律師費亦無收據，另於頂讓點交時，店內較值錢之貴重物
    品，如冷氣、餐具、燭台、裝飾品等，遭告訴人取走等等，
    後來告訴人沒有再製作詳細之帳目供被告核對，被告則有向
    伊提到該店頂讓所得款項可否暫予保留，先行清查該店有無
    帳款未清，伊有建議可以先存起來，待分配時則須立即提出
    等語。顯見被告將該店頂讓獲得款項後，確實向其委託協助
    對帳之宋志衡律師詢問可否暫予保管該筆款項，留待該店帳
    目核對無誤，並結算完成後再分配與告訴人，其主觀上應無
    為自己不法所有之意圖甚明。
  (三)被告經告訴人之同意，將該店以50萬元之價格頂讓與潘怡如
    ，內含2 個月押租金11萬元，由潘怡如開立票據交付房東後
    ，被告自潘怡如處收取39萬元，因先前積欠2 個月租金，故
    房東僅退還1個月之押租金5萬5,000 元，合計被告共收取44
    萬5,000 元，扣除被告墊付稅款、電話費、及電費等款項後
    ，剩餘39萬8,201 元一情，業據被告於偵查中陳述綦詳，並
    有被告提出之台灣電力公司96年6月、8月電費收據中華電信
    台北北區營業處96年5月、6月繳費收據及財政部臺北市國稅
    局中北稽徵所97年4月3日財北國稅中北營業二字第09700055
    86號含、郵政劃撥儲金存款收據各1 紙在卷可資佐證，益徵
    被告於該店合夥財產清算終結前，已先行墊付上開款項無疑
    。
  (四)被告因將該店頂讓與潘怡如，而分別於96年7月6日、7 月14
    日7 月16日收受潘怡如支付之1萬元、9萬元及29萬元等款項
    ，隨即先後於同年7月6日、7 月16日存款1萬元及37萬8,000
    元至其中國信託商業銀行（下稱中國信託銀行）帳戶（帳號
    ：0000000000000號）內，並於同年7月30日，自該帳戶內提
    款50萬元，匯入其高雄新興郵局帳戶（局號：0000000 號、
    帳號：0000000號）內，現結存金額為38萬866元一情，業據
    被告陳述屬實，並有被告提出之高雄新興郵局郵政存簿儲金
    簿影本（經與原本核對無訛）1 紙及檢察官提出之被告之中
    國信託銀行帳戶歷史交易查詢報表、提款憑證、匯款申請書
    及被告之高雄新興郵局帳戶查詢帳戶最近交易資料各1 紙在
    卷可按，足見被告將該店頂讓與潘怡如，並收取潘怡如交付
    之39萬元現金後，隨即將款項存入其中國信託銀行之帳戶，
    並於同年7 月30日再提領50萬元匯至其高雄新興郵局帳戶，
    現結存金額尚有38萬556 元，已逾告訴人倘因該合夥財產清
    算完畢，進行合夥剩餘財產分配時所得分配數額之半數。足
    認被告辯稱告訴人先前製作店內帳目不清，伊請教律師表示
    可以先行暫時保管，待扣除店內相關應繳帳款，並與告訴人
    結清帳目後即可分配等語，尚非無據。
  (五)從而，被告對於告訴人所製作之帳目，因質疑其中記載之真
    實性，並要求告訴人提出原始憑證以供核對，且被告亦有先
    行墊付稅款及費用，嗣雙方對於帳目之內容未能達成協議，
    以致無法進行渠等合夥財產之清算，迄今未能進一步對於剩
    餘財產進行分配，而仍由被告暫時保管頂讓所得之款項，且
    告訴人日後於清算完結後，對於被告尚有分配剩餘財產之請
    求權，然渠等合夥財產既未經清算完畢，縱被告現仍持有頂
    讓後所得之款項，難認被告係將其持告訴人應分配之半數予
    以侵占入己，尚難令被告負業務侵占罪責。
五、綜上所述，既查無證據證明被告有何業務侵占之行為，是檢
    察官所舉事證不能證明被告犯罪。此外，復查無其他積極證
    據足認被告有何上開犯嫌，揆諸前揭說明，應諭知被告無罪
    之判決。
據上論斷，應依刑事訴訟法第301條第1項，判決如主文。
本案經檢察官郭昭吟到庭執行職務
中    華    民    國    98    年    7     月    3     日
                  刑事第十八庭  審判長法  官  胡宗淦
                                      法  官  林芳華
                                      法  官  彭慶文
上正本證明與原本無異。
如不服本判決應於收受送達後10日內向本院提出上訴書狀，並應
敘述具體理由；其未敘述上訴理由者，應於上訴期間屆滿後20日
內向本院補提理由書（均須按他造當事人之人數附繕本）「切勿
逕送上級法院」。告訴人或被害人如對於本判決不服者，應具備
理由請求檢察官上訴，其上訴期間之計算係以檢察官收受判決正
本之日期為準。
                                     書記官  陳怡君
中    華    民    國    98    年    7     月    3     日


司法院資訊處製作；財團法人民間司法改革基金會備份。
